臺灣高等法院臺中分院民事判決　　　　　99年度重上字第34號
上　訴　人　董陳錦霞
訴訟代理人　陳建良律師
上　訴　人　董穎
　　　　　　董惠寬
　　　　　　董瓊雅
　　　　　　董亭蘭
上五人共同
訴訟代理人　高進棖律師
被　上訴人　祠廟三官大帝
　　　　　　　　　　　　21號
法定代理人　陳勝森
　　　　　　　　　　　　21號
訴訟代理人　葉玲秀律師
上列當事人間請求拆屋還地事件，上訴人對於中華民國98年12月
18日臺灣彰化地方法院98年度重訴字第100號第一審判決提起上
訴，本院於100年6月1日言詞辯論終結，判決如下：
    主      文
上訴駁回。
第二審訴訟費用由上訴人連帶負擔。
    事  實
壹、程序方面：
    上訴人董穎、董惠寬、董瓊雅、董亭蘭經合法通知，無正當
    理由未於言詞辯論期日到場，核無民事訴訟法第386條各款
    所列情形，爰依被上訴人之聲請，由其一造辯論而為判決。
貳、實體方面：
甲、被上訴人（即原告）方面：
一、答辯聲明：
  (一)、上訴駁回。
  (二)、第二審訴訟費用由上訴人連帶負擔。
二、陳述：
  (一)、坐落彰化縣彰化市○○段南郭小段347號、地目建、面積2
      21平方公尺土地（下稱系爭土地，見原審卷10頁土地登記
      第二類謄本）為被上訴人所有，茲因前任管理人廖木死後
      ，未即改選管理人，致系爭土地無人管理，原遭上訴人之
      被繼承人董崧獄無權占有，並興建門牌彰化縣彰化市○○
      路314巷5號（下稱系爭房屋）使用，嗣經上訴人繼承系爭
      房屋，仍無權占有系爭土地。雖經調解，惟據上訴人表示
      渠等有權占用系爭土地，且無意拆屋還地，致調解不成立
      （見原審卷11頁調解不成立證明書）。
  (二)、臺灣神明會乃係多數特定信徒或會員集資購置財產所組成
      ，以祭祀特定神明為主要目的之非法人團體，依民事訴訟
      法第40條第3項規定，其設有代表人或管理人者，有當事
      人能力，得於民事訴訟程序上，以自己之名義起訴或被訴
      …」（見最高法院87年度台抗字第131號裁定）。被上訴
      人於日據時代由一定會員組成，名下有數筆土地，惟前任
      管理人羅在、羅傳、鄭阿鼠、廖木等人先後死亡，會務荒
      廢，且無管理人，致被上訴人名下土地遭人侵占。嗣經彰
      化縣政府於89年11月17日以89彰府民宗字第217828號函，
      准將被上訴人會員名冊、不動產清冊、系統表等張貼公告
      ，並連續3天刊登於新聞紙上，公告2個月期滿無人異議（
      見原審卷21至23頁）；再於90年2月14日以90彰府民宗字
      第29699號函檢送三官大帝神明會會員名冊予被上訴人（
      見原審卷24至28頁）。嗣後，由全體會員於90年2月25日
      在彰化市林儀餐廳開會選任陳勝森為管理人（見本院卷36
      2頁被上訴人會議記錄、原審卷29頁彰化縣政府90年3月5
      日以90彰府民宗字第39697號函），依民事訴訟法第40條
      第3項規定，被上訴人自有當事人能力，得以自己名義提
      起民事訴訟。
  (三)、信奉三官大帝係臺灣社會普遍民間信仰，上訴人不因同樣
      信仰三官大帝即當然成為被上訴人會員，僅係另批具有相
      同信仰者所從事之宗教活動，此與上訴人是否有權占用系
      爭土地無關。
  (四)、被上訴人神明會雖無規約或章程，惟其會員仍留有原始會
      員名冊即土地管理人選任同意書、會產書面憑證即共有人
      書狀保持證影本及土地臺帳謄本等資料。再者，被上訴人
      所有土地並無分管使用等情情。另外，依據66年7月14日
      公布施行土地稅法第4條規定，無權占用土地之實際土地
      使用人，亦為法定納稅義務人之一，縱上訴人或其先人曾
      繳納相關稅捐，尚不足以證明其合法占用系爭土地。
  (五)、被上訴人前任管理人廖木分別於39年5月21日、42年9月1
      日與訴外人翁東格及林純厚就系爭土地簽定耕契約書（
      下稱系爭2份耕契約），其上載明：「本契約因舊契約
      者董崧嶽契約在案，雖然契約期限未滿，經已民國39年5
      月20日拋棄契約權並讓渡與前記翁東格，管理人認為失效
      ，故再契約與翁東格，就以管理人稱為甲，耕人稱為乙
      ，雙方議定耕契約件如左：…」（見原審卷119至122頁
      ）、「本契約因舊契約者董崧嶽契約在案，雖然契約期限
      未滿經已民國39年5月20日拋棄契約權並讓渡與前記林純
      厚，管理人認為失效，故再契約與林純厚，就以管理人稱
      為甲，耕人稱為乙，雙方議定耕契約件如左：…」（
      見原審卷123至125頁）等內容。由此可知，縱董崧嶽曾有
      權占用系爭土地，惟已轉移或拋棄其權利，是上訴人目前
      使用系爭土地仍屬無權占有。
  (六)、依據齒松平所著臺灣土地之物權設定、轉移的沿革及其
      過程中所產生的法律問題：「權（民法施行後之地上權
      、永佃權及賃借權）：權中包括耕權（耕作、畜牧及
      以其他農業為目的的土地貸借）及地基權（以擁有建築物
      為目的之土地貸借）」等語（見原審卷159至160頁）基此
      ，上訴人在系爭土地上建屋居住，核與耕契約所定耕作
      目的不符，故難謂為有權占有。
  (七)、上訴人於原審履勘期日自承「系爭房屋現仍由渠等共同使
      用」。另依彰化縣地方稅務局於98年9月17日以彰稅房字
      第0989941923號函覆略以：「(二)董來旺先生持分2分之1部
      分，於93年6月21日因繼承變更納稅義務人為董瓊雅、董
      亭蘭、董穎及董陳錦霞等4人，各持分8分之1。」等語（
      見原審卷72、73頁）。基此，被上訴人將董來旺之繼承人
      董瓊雅、董亭蘭及董穎等3人同列被告，於法有據。
  (八)、上訴人於本件之舉證，均不足以證明合法有權占有系爭土
      地，茲分述如下：
    1.上訴人所提同上段347、347之2號土地舊式手謄登記謄本
      ，其上所載管理人為廖木、鄭阿鼠，並非廖銀漢；其上尚
      載明董崧嶽之耕權存續期間自民國前5年11月4日起5個
      年（見原審卷135至138頁），至民國元年11月3日即已消
      滅。由此，足證董崧嶽就系爭土地雖曾有耕權，惟已消
      滅，是上訴人當屬無權占有系爭土地。
    2.上訴人所提廖銀漢所書收據（見原審卷139頁），惟廖銀
      漢既非被上訴人管理人，業經法院判決確定，其所為一切
      行為均與被上訴人無關，上訴人以該紙收據，資為有權占
      有之依據，顯無足採。
    3.上訴人所提39年5月21日系爭耕契約（原審卷140、141
      頁被證8，即原審卷119至122頁原證9），係被上訴人前任
      管理人廖木與訴外人翁東格所簽，董崧嶽及廖銀漢僅為立
      會人，非契約當事人，且於該契約中載明，董崧嶽已轉移
      或拋棄其權利。基此，可知被告確屬無權占有。
    4.上訴人援引訴外人李世宗於他訴訟即原審91年度訴字第63
      2號廖銀漢請求確認陳勝森管理權不存在事件所為證詞「
      李世宗其父親曾向廖銀漢及董惠寬承租部分之347號之土
      地，租金是每年要辦一次謝神戲，要繳納土地之稅金給廖
      銀漢，廖銀漢代收後再繳交稅捐處」云云（見原審卷142
      、143頁被證9之原審91年度訴字第632號言詞辯論筆錄）
      ，惟李世宗亦無權占有系爭土地，業經原審93年度訴更字
      第1號、本院96年度重上字第64號、最高法院以97年度台
      上字第2493號民事判決，判令李世宗應拆屋還地並給付不
      當得利確定在案（見本院卷125至140頁）。準此，李世宗
      所為證詞，亦不足作為上訴人有權占有之證據。
  (九)、廖銀漢並非被上訴人管理人，業經原審以91年度訴字第63
      2號民事判決確定在案（見本院卷363至369頁）。另外，
      依據彰化縣稅捐稽徵處91年7月23日彰稅財字第09100485
      120號函載明：「六、地價稅繳款書所載管理人，係指納
      稅義務管理人（代繳義務人），至上揭土地之合法管理人
      仍應依據地政機關之土地登記簿謄本所載為準。」等語（
      見原審卷161、162頁），益證廖銀漢並非被上訴人管理人
      。
  (十)、被上訴人於起訴後，依據彰化縣彰化地政事務所98年11月
      27日彰地二字第0980014033號函原審所附該所98年11月27
      日製作之土地複丈成果圖（下稱附圖，見原審卷151、152
      頁），將上訴人共同、個別無權占用應拆還面積，及應給
      付相當於租金之利益或損害賠償金額，分述如下：
    1.上訴人共同無權占用部分：
      (1)上訴人共同無權占用系爭土地上如附圖所示編號H、J部
        分面積合計92平方公尺，爰依民法179條前段、第184條
        第1項前段等規定，請求上訴人應按月連帶給付被上訴
        人，依申報地價年息百分之10計算相當於租金之利益或
        損害賠償金額新台幣（下同）12,617元（計算式：16,4
        57×92×0.1÷12＝12,617）。
      (2)自原審98年度調字第194號調解事件聲請狀繕本送達上
        訴人之翌日起回溯前5年，上訴人無權占用系爭土地，
        應連帶給付被上訴人相當於租金之利益或損害賠償金額
        757,020元（計算式：12,617×12×5＝757,020）。
      (3)上訴人共同無權占用系爭土地上如附圖所示編號H、J、
        E、F部分建物，應予拆除，並將該土地返還被上訴人。
    2.上訴人董陳錦霞、董瓊雅、董亭蘭及董穎等4人共同無權
      占用部分：
      (1)上訴人董陳錦霞等4人共同無權占用系爭土地上如附圖
        編號E部分面積15平方公尺，爰依民法179條前段、第18
        4條第1項前段等規定，請求上訴人董陳錦霞等4人應按
        月連帶給付原告，依申報地價年息百分之10計算相當於
        租金之利益或損害賠償金額2,057元（計算式：16,457
        ×15×0.1÷12＝2,057）。
      (2)自原審98年度調字第194號調解事件聲請狀繕本送達上
        訴人之翌日起回溯前5年，上訴人董陳錦霞等4人無權占
        用系爭土地，應連帶給付被上訴人相當於租金之利益或
        損害賠償金額123,420元（計算式：2,057×12×5＝123
        ,420）。
      (3)上訴人董陳錦霞等4人共同無權占用系爭土地上如附圖
        所示編號Ｅ部分建物，應予拆除，並將該土地返還被上
        訴人。
    3.上訴人董惠寬單獨無權占用部分：
      (1)上訴人董惠寬單獨無權占用系爭土地如附圖編號F部分
        面積18平方公尺，爰依民法179條前段、第184條第1項
        前段等規定，請求上訴人董惠寬應按月給付，依申報地
        價年息百分之10計算相當於租金之利益或損害賠償金額
        2,468元（計算式：16,457×18×0.1÷12＝2,468）。
      (2)自原審98年度調字第194號調解事件聲請狀繕本送達上
        訴人之翌日起回溯前5年，上訴人董惠寬無權占用系爭
        土地，應給付被上訴人相當於租金之利益或損害賠償金
        額148,080元（計算式：2,468×12×5＝148,080）。
      (3)上訴人董惠寬無權占用系爭土地上如附圖所示編號Ｆ部
        分建物，應予拆除，並將該土地返還被上訴人。
  (十一)、從而，爰依民法第767條（第1項前段、中段）、第179條
      前段及第184第1項前段等規定，即本於所有人物上請求權
      、返還不當得利及侵權行為損害賠償等法律關係，請求判
      決如原判決主文第一至六項所示（按該六項之起算日均自
      起訴狀繕本送達最後一位上訴人董惠寬之翌日即98年9月8
      日起算），並陳明願供擔保，請准宣告假執行等語。
  (十二)、原審判令上訴人給付，且准為假執行之宣告，並無不合。
      上訴人之上訴，為無理由。答辯聲明如上述。
  (十三)、於本院補稱：
    1.有關陳勝森是否為被上訴人祠廟三官大帝之合法法定代理
      人部分：
      (1)關於此部分業經原判決理由書第10頁以下詳述之，先予
        明。
      (2)按：
        「民事，法律所未規定者，依習慣，無習慣者，依法
          理。」民法第1條訂有明文。神明會為台灣社會存在
          已久之宗教團體，並非法律明文對於神明會規範，多
          依據習慣法，此有法務部著作由法務通訊雜誌社93年
          7月第6版印行之『臺灣民事習慣調查報告』一書（下
          稱調查報告）可參。
        「神明會既屬無權利能力之社團，關於管理人之任免
          ，應類推適用民法關於社團法人董事之規定，由會員
          大會任免之…任免管理人，除章程或規約另有特別約
          定外，應類推適用民法第52條規定，以出席會員過半
          數決之」（見本院卷344頁被上證8之調查報告712頁
          ）。
        「…會份大率由共同繼承人協議，歸其中一人繼承，
          原則上係由嫡長子孫繼承；但不無例外。甚至兄份弟
          繼，神明會亦予承認。由於基本會份並無共同繼承之
          例，故不得以共同繼承之事由對抗神明會。因此神明
          會之會員人數恆定。」（見原審卷114頁調查報告718
          頁）。
      (3)經查，本件被上訴人既無實體之廟宇存在，又無書面之
        章程及規約，此為兩造所不爭事項，參酌上開調查報告
        710至712頁、718頁可知，神明會之會員死亡，其會員
        權之行使可按規約規定，如無規約或規約未約定，則依
        習慣由長子或其繼承人推定之代表人一人行使，並被上
        訴人管理人之選任，自應適用上述民事習慣，由神明會
        會員推選之。
      (4)被上訴人前任管理人廖木死亡後，訴外人廖清圳於89年
        11月7日檢附祠廟三官大帝神明會會員名冊（會員：廖
        清圳、鄭榮森、吳劉金、許來好、吳正義、黃進益、
        李茂森、陳勝森等8人）、會員（信徒）系統表、不動
        產清冊、推舉書，向彰化縣政府申請公告，嗣經彰化縣
        政府於同年11月17日以89彰府民宗字第217828號，准將
        祠廟三官大帝會員名冊、不動產清冊、系統表等張貼公
        告，張貼於彰化市公所及其所轄成功里、福安里辦公處
        之公告牌，並刊登於89年11月20日、21日、22日台灣日
        報連續3天，公告2個月期滿無人異議，而由彰化縣政府
        於90年2月14日以90彰府民宗字第29699號函發給「三官
        大帝神明會會員名冊」，嗣由會員於90年2月25日選任
        陳勝森為管理人，彰化縣政府於90年3月5日以90彰府民
        宗字第39697號函同意備查，此有彰化縣政府公告、彰
        化縣政府函、彰化市公所函、彰化縣政府證明書、祠廟
        三官大帝神明會會員（信徒）名冊、祠廟三官大帝不動
        產清冊等資料（見原審卷21頁至29頁）足證。
      (5)被上訴人於日據時代曾分別由羅在、羅傳、廖木及鄭阿
        鼠擔任管理人，其中廖木與鄭阿鼠係同一時期之管理人
        ，此為兩造所不爭，且有土地管理人選任同意書（見原
        審卷102頁）可憑，且被上訴人所提出之土地管理人選
        任同意書正本，係以毛筆載明被上訴人派下關係人之全
        部名冊，開會選舉廖木、鄭阿鼠為管理人，該同意書載
        明於大正六年，所用語詞均屬日據時代，復貼有日本印
        花，慎重其事，顯非現代之物，應為真實無誤，故被上
        訴人主張祠廟三官大帝之原始會員為羅在、廖木、鄭阿
        鼠、劉傳、劉炳南、吳樹、羅和、羅獅、黃頭、李清鐵
        及陳豆粒等11人足以採信；而廖清圳、鄭榮森、吳劉金
        、許來好、吳正義、黃進益、李茂森、陳勝森等8人
        確為原始會員廖木、鄭阿鼠、劉傳、劉炳南、羅和、吳
        樹、黃頭、李清、陳豆粒等嫡長子孫，有另案之本院98
        年度重上更(三)字第38號卷內所附繼承系統表（見該卷73
        至165頁）可憑。再者90年2月25日被上訴人之會員確實
        有假彰化市林儀餐廳開會選任管理人陳勝森乙情，業據
        證人鄭榮森、黃進益、廖清圳、吳劉金、吳坤隆、許
        來好、許景中、林正義於另案本院93年度上字第67號確
        認管理權不存在等事件審理時證述無訛，復為該案之判
        決所是認，有該判決影本乙份附卷可稽，是陳勝森確經
        合法選任為被上訴人之管理人甚明，被上訴人提起本件
        訴訟程序自屬合法無誤。
    2.若為被上訴人之會員，是否即當然認定有權占有系爭土地
      ？
      (1)依據兩造現所提出之文獻資料，無論日據時期或光復後
        之神明會，習慣法上並無神明會會員即可使用神明會名
        下土地之習慣，亦即縱使是神明會會員亦非即有權使用
        神明會之土地，先予明。
      (2)被上訴人否認上訴人等為被上訴人之會員，並否認上訴
        人等於原審98年9月9日所提民事答辯(一)狀所附證物一（
        見原審卷53頁）之形式上真正及實質上之真正，而上訴
        人等迄今亦未提出原本以實其說，是上訴人董惠寬空言
        主張伊係被上訴人之會員云云，顯不足採。
      (3)被上訴人否認系爭土地曾有分管土地使用之情形。
      (4)被上訴人經彰化縣政府於90年2月14日以90彰府民宗字
        第29699號函發給「三官大帝神明會會員名冊」（按會
        員名單為廖清圳、鄭榮森、吳劉金、許來好、吳正義
        、黃進益、李茂森、陳勝森等8人），嗣由會員選任陳
        勝森為管理人一情，距今已逾9年，期間未見上訴人等
        提出訴訟主張渠等具會員資格，而今面臨被上訴人訴請
        拆屋還地之際才如此辯解，益證係臨訟辯解之詞，不足
        採信。
      (5)綜上，上訴人等是否具會員資格，與是否有權占有系爭
        土地係屬二事，故上訴人董惠寬主張具有被上訴人之會
        員身分亦為有權占有云云，顯不可採。
    3.上訴人無從爰依原審卷內所附之系爭2份耕契約（見原
      審卷119頁至125頁）主張有權占有系爭土地，分述如下：
      (1)上訴人等雖否認原審卷內所附系爭2份耕契約之真正
        ，惟上訴人等此項否認，顯不足採，蓋：
        原審卷內所附之系爭2份耕契約，乃是系爭2份耕
          契約中所載：『具立會人：廖銀漢』於與被上訴人另
          案確認管理權不存在訴訟事件中所提出欲為有利於己
          之主張，則系爭2份耕契約既然是曾見證系爭2份
          耕契約簽立之立會人廖銀漢所提出，且迄今於另案確
          認管理權不存在訴訟事件中亦未否認系爭2份耕契
          約之真正，則被上訴人引用該案之證據而主張系爭2
          份耕契約確為真正，足堪採信，此其一。
        又事實上，上訴人等於本件拆屋還地原審訴訟時，亦
          提出其中一份即訂立於39年5月21日之系爭耕契約
          （見原審卷140至141頁）並為有利於己之主張，如今
          上訴人等卻抗辯系爭2份耕契約並非真正，足見上
          訴人等乃是訴訟中獲知系爭2份耕契約可能將導致
          自身受到敗訴判決，始改口否認2份耕契約之真正
          ，故上訴人等明顯前後主張不一，不足採信。
        依據上訴人等原先自行提出而加以主張之卷附第一份
          耕契約影本（見原審卷119至122頁）載明：「本契
          約因舊契約者董崧嶽契約在案，然契約期限未滿，經
          已民國39年5月20日拋棄契約權並讓渡與前記翁東格
          ，管理人認為失效，故再契約與翁東格，就以管理人
          稱為甲，耕人稱為乙，方議定耕契約件如左：
          一、耕位置及地址。彰化市線東堡南門口庄土名南
          門口第三四七番（即系爭土地）養魚池一所，壹分參
          厘四毫。…民國39年5月21日。具耕契約履行人翁
          東格（接蓋翁東格印文）。具現在三官大帝管理人廖
          木（接蓋廖木印文）。具立會人董崧嶽（接蓋董崧嶽
          印文）。具立會人廖銀漢（接蓋廖銀漢印文）。」等
          內容，核與卷附舊式土地登記謄本上確曾於系爭土地
          上載有『耕權』相符，並當時被上訴人管理人確為
          廖木，暨系爭土地分割前母地號面積為1,300平方公
          尺（1分3厘4毫）各節，完全合致，足見卷附第一份
          耕契約（影本）尚非虛捏，內容堪認為真實。又卷
          附第二份耕契約影本（見原審卷123至125頁）載明
          ：「本契約因舊契約者董崧嶽契約在案，然契約期限
          未滿，已於民國39年5月20日拋棄契約權並讓渡與前
          記林純厚，管理人認為失效，故再契約與林純厚，就
          以管理人稱為甲，耕人稱為乙，方議定耕契約
          件如左：一、耕位置及地址。彰化市線東堡南門口
          庄土名南門口第三四七番（指系爭土地）養魚池一所
          ，壹分參厘四毫。…民國42年9月1日。具耕契約履
          行人林純厚（接蓋林純厚印文）。具現在三官大帝管
          理人廖木（接蓋廖木印文）。具立會人廖銀漢（接蓋
          廖銀漢印文）。」等內容，經核與上訴人等所提出之
          卷附第一份耕契約（影本）上廖木及廖銀漢之印文
          ，完全合致，益徵卷附第二份耕契約（影本）並非
          虛妄，其內容亦堪信為真實無誤。
      (2)依據原審卷內所附系爭2份耕契約，足以證明上訴人
        等對系爭土地業已無耕權之存在，分述如下：
        簽立於39年5月21日之系爭第一份耕契約，其上業
          已載有：「本契約因舊契約者董崧嶽契約在案，雖然
          契約期限未滿經已民國三十九年五月二十日拋棄契約
          權並讓渡與前記翁東格管理人認為失效故再契約與翁
          東格就以管理人稱為甲，耕人稱為乙，方議定
          耕契約件如左：…」等語。
        簽立於42年9月1日之系爭第二份耕契約，其上業已
          載有：「本契約因舊契約者董崧嶽契約在案，雖然契
          約期限未滿經已民國三十九年五月二十日拋棄契約權
          並讓渡與前記林純厚管理人認為失效故再契約與林純
          厚就以管理人稱為甲，耕人稱為乙，方議定耕
          契約件如左：…」等語。
        不論依據系爭2份耕契約之任何一份，均足以證明
          上訴人等之先人董崧嶽縱然原先係因耕權而有權佔
          用系爭土地（按此乃假設語氣，且非有權於其上建屋
          ），然董崧嶽已轉移（或拋棄）其權利，故上訴人等
          所抗辯承繼原先先人董崧嶽於系爭土地上之耕權因
          此有權占用系爭土地云云，委無足採。
    4.光復後系爭土地之謄本（見本院卷265至267頁被上證5）
      其上載有『姓名：董崧嶽、董松江；登記標的：耕權；
      存續期間：民國前五年拾壹月四日起五個年』等語，上訴
      人等以此主張有權占有，顯無理由，分述如下：
      (1)日本據台前之清朝時期，有關台灣土地物權之設定、移
        轉及變更，係依民間習慣，僅憑當事人之意思表示一致
        即生效力，無庸為任何公示方法。當時民間習慣公認之
        土地權利包括業主權、地役權、權、典權、胎權，其
        中權中包含「耕權」及「地基權」（詳見本院卷24
        3、244頁被上證4之89至90頁及本院卷277、278頁被上
        證六之139至140頁）。
      (2)明治33年（西元1900年）律令第二號（自同年1月21日
        施行）規定：「土地借貸之期間，賃貸借（即租賃）部
        分不得超過二十年，其他者不得超過一百年；如所定期
        間長於前項期間時，縮短為前項期間。」（詳見本院卷
        246頁被上證4第92頁及本院卷279頁被上證6第143頁）
        ，因此，此後設定耕權期間不得超過二十年。
      (3)明治38年（西元1905年）5月25日，台灣總督府以律令
        第三號公布台灣土地登記規則，自同年7月1日開始施行
        。依台灣土地登記規則規定，應登記於土地台帳之土地
        權利包括業主權、典權、胎權、耕權，該等權利之設
        定、移轉、變更、處分之限制或消滅，非經登記不生效
        力。（詳見本院卷247頁被上證4第93頁及本院卷279頁
        被上證6第143頁），故於明治38年（西元1905年）7月1
        日所施行之台灣土地登記規則，則當事人間設定耕權
        非經登記不生效力，因此可知民國前五年（即明治40年
        ），董崧嶽、董松江乃在系爭土地上設有五年存續期間
        之耕權。
      (4)縱依據光復後系爭土地之謄本，僅能夠認定董崧嶽、董
        松江於系爭土地上設定之耕權，係約定有五年存續期
        間（即民國前五年拾壹月四日起五個年），而非日本據
        台前之清朝時期或日本據台之初常見之永久性耕權，
        因此存續期間屆滿後，且遍查兩造現已提出之文書，並
        無新的耕權登記資料，足證董崧嶽對系爭土地早於民
        國一年拾壹月三日已無耕權存在。
      (5)上訴人等之先人即董崧嶽於系爭土地上所曾設定之耕
        權於所約定之五年存續期間（即民國前五年拾壹月四日
        起五個年）屆滿後消滅，則嗣後日本大正12年（即民國
        12年）1月1日縱將日本民法於台灣施行，而相關規定中
        並無將原先已不存在之耕權逕行認定存在於當事人之
        間或逕行適用租賃之規定，是上訴人等辯稱：「系爭土
        地之耕權固為耕作權而非地基權，然因約定契約存續
        期間未逾20年，在日據時期之大正12年起即認此等耕
        權應適用關於租賃之規定」云云，顯不可採。
    5.光復後系爭土地之謄本（見本院卷265至267頁被上證5）
      其上載有『姓名：董崧嶽、董松江；登記標的：耕權；
      存續期間：民國前五年拾壹月四日起五個年』等語，上訴
      人等以此主張對系爭土地存有地基權，並地基權在光復後
      轉為不定期之租賃法律關係為有權占有云云，顯不可採，
      蓋：
      (1)依據內政部所編印之「土地登記回顧」（見被上證4）
        或被上訴人已提出之齒松平所著「台灣土地之物權設
        定、轉移的沿革及其過程中所產生的法律問題」一文（
        見被上證6）均可知，權分為耕權（即於他人土地
        為以耕作、畜牧及其他農業為目的之土地租賃）及地基
        權（即於他人土地上為以建物之所有為目的之土地貸借
        （即租賃），故兩者（即耕權、地基權）確係不同之
        權利，上訴人等將兩種不同之權利內涵予以混淆主張，
        顯非可採。
      (2)被上訴人否認系爭土地曾與上訴人等或其先人有設定「
        地基權」之合意，上訴人等對地基權之合意應負舉證之
        責。
      (3)上訴人等應提出資料證明上訴人等或其先人與被上訴人
        間有設定『地基權』之意思表示合意，而非因系爭房屋
        現存於被上訴人所有之系爭土地上，即倒果為因認定上
        訴人等或其先人與被上訴人間於系爭土地上存有所謂設
        定「地基權」之意思表示合意。
      (4)日本據台時期，雖民間習慣上有所謂「地基權」之設定
        ，但是否有此設定，仍必須依據當事人間之意思表示
        而成立，且通常以製作契字證明之，上訴人等迄未能
        提出證據證明有與上訴人訂立地基權之書面契約（即所
        謂契字）。
      (5)日據時代至民國五十四年二月一日前，系爭土地之地目
        為『養地』並非『建地』，此有光復後系爭土地之登記
        謄本（見被上證5）足證，故系爭土地於前揭期間，於
        地目上既屬於『養地』，此與「地基權」是指以建物之
        所有為目的之土地借貸（租賃）或使用權並不相符，足
        證上訴人等主張：…明治43年建屋，…應該有地基權存
        在云云，顯屬不實，亦不可採。
    6.上訴人等於本院審理中始另主張對於被上訴人所有之系爭
      土地存有「地基權」，並地基權在光復後轉為不定期之租
      賃法律關係為有權占有云云，上訴人等之此項抗辯，顯係
      臨訟卸責之詞，不足採信，蓋：
      (1)上訴人董陳錦霞於99年4月14日所提民事上訴理由狀原
        先係主張：「…董崧嶽對系爭土地有『耕權』存在，
        自日據時期即認應屬『土地租賃』之法律關係，土地法
        施行後，上訴人等基於繼承之法律關係，在被上訴人合
        法終止土地之不定期限租賃契約前，均為有權使用土地
        ，並非無權占有。」、「查系爭土地之『耕權』固為
        耕作權而非地基權，然因約定契約存續期間未逾20年，
        在日據時期之大正12年起即認此等『耕權』應適用關
        於租賃之規定」云云（詳見前揭該書狀第6頁貳以下）
        。
      (2)上訴人等前開主張，經被上訴人以下述之理由駁斥後，
        上訴人等顯然唯恐面臨敗訴，另改稱對於系爭土地上存
        有「地基權」，並於光復後轉為不定期之租賃法律關係
        云云，蓋：
        依據明治33年（西元1900年）律令第二號規定，此後
          設定「耕權」期間不得超過二十年，且明治38年（
          西元1905年）五月二十五日台灣總督府律令第三號公
          布台灣土地登記規則，亦規定當事人間設定耕權非
          經登記不生效力，因此可知，民國前五年（即明治40
          年），董崧嶽、董松江縱然於系爭土地上設有五年存
          續期間之耕權，則其等對系爭土地早於民國一年拾
          壹月三日已無耕權存在。
        上訴人等之先人即董崧嶽於系爭土地上所曾設定之
          耕權已於所約定之五年存續期間（即民國前五年拾壹
          月四日起五個年）屆滿後消滅，則嗣後日本大正12年
          （即民國12年）1月1日縱將日本民法於台灣施行，而
          相關規定中並無將原先已不存在之耕權逕行認定存
          在於當事人之間或逕行適用租賃之規定，是上訴人等
          前揭主張，顯不可採。
      (3)綜上，上訴人等係因被上訴人提出過去民間習慣上存在
        之「耕權」，於明治三十八年（西元1905年）五月二
        十五日，台灣總督府以律令第三號公布台灣土地登記規
        則後，則「耕權」非經登記不生效力之有力相關文獻
        佐證後，上訴人等唯恐面臨敗訴，始改稱於系爭土地上
        亦存有「地基權」且光復後轉成不定期租賃為有權占有
        云云加以辯解，益證上訴人等所辯不足採信。
    7.綜上所述，上訴人等並未能提出證據證明對於系爭土地屬
      於有權占用，故上訴人等提起本件上訴自無理由。
乙、上訴人（即被告）方面：其中上訴人董穎、董惠寬、董瓊雅
    、董亭蘭未於言詞辯論期日到場，據其於本院準備程序之陳
    述及其提出之書狀，其陳述及聲明；暨上訴人董陳錦霞陳述
    及聲明均如下：
一、上訴聲明：
  (一)、原判決廢棄。
  (二)、上開廢棄部分，被上訴人在第一審之訴及其假執行之聲請
      均駁回。
  (三)、第一、二審訴訟費用均由被上訴人負擔。
二、陳述：
  (一)、被上訴人神明會於日據時期由羅在成立，並無文字或章程
      ，亦無類似管理委員會組織，僅設管理人，係以同聚落居
      民基於共同信仰及特定目的組成，在無建廟情況下，由該
      地居民輪流供奉。
  (二)、被上訴人神明會最早由羅在擔任管理人，嗣於明治43年11
      月15日以書面改由羅在之孫羅傳擔任管理人，契約中載明
      管理土地位置、面積，並記載土地關係人為洪水泉、董乞
      食、吳柳、廖木等人（見原審卷53頁被證1）；又於39年
      5月21日由廖木、廖銀漢、董崧嶽、翁東格重新書立契約
      書，由廖木之子廖銀漢（於90年間死亡）擔任管理人（見
      原審卷140、141頁被證8），直至89年11月彰化縣政府公
      告時，均未重新選任。是以，被上訴人神明會組織、會員
      及其管理人選任等，尚非合法。
  (三)、被上訴人所有坐落彰化市線東堡南門口庄土名南門口343
      、345、347（即系爭土地）及429地號等4筆土地，由洪水
      泉、董乞食、吳柳、廖木等4名關係人占有使用，其對價
      為奉祀三官大帝（包括丁錢、擔任爐主等）、分擔地價稅
      捐、分擔其他雜務等（見原審卷54至59頁被證2）。
  (四)、董乞食於日據時代即為被上訴人會員，以關係人名義占有
      使用系爭土地，並於土地登記資料載明，系爭土地登記權
      利人為董乞食（見原審卷53頁被證1）。另於光復後辦理
      土地總登記時，董崧嶽、董松江於系爭土地上設有耕權
      （見原審卷139頁被證7）。嗣於董崧嶽死後，其使用部分
      由上訴人董惠寬及董來旺繼受。董來旺死後，其應有部分
      則由上訴人董陳錦霞、董瓊雅、董亭蘭及董穎等人繼承（
      見原審卷60頁被證3）。基此，上訴人係承繼董乞食、董
      崧嶽之會員資格，並繼受其權利義務而繼續占有使用系爭
      土地，非無權占有，且系爭土地自日據時期迄今，均由上
      訴人先人及上訴人使用，並無交付他人使用等情。是以，
      被上訴人提出由廖木與林純厚於42年9月1日所簽系爭耕
      契約，難認為真實。
  (五)、被上訴人所有土地賦稅，自光復以來即由各分管使用人繳
      納，且於彰化縣稅捐稽徵處地價稅繳款書上載明，系爭土
      地納稅義務人為「祠廟三官大帝管理人：董崧嶽」、「祠
      廟三官大帝：董惠寬」、「祠廟三官大帝：董來旺」（見
      原審卷54至59頁被證2）。由此，足證上訴人確為被上訴
      人神明會會員，上訴人占有使用系爭土地，為有償占有，
      並非無權占有。
  (六)、茲因系爭土地地價稅節節調漲，引人覬覦，陳勝森於廖銀
      漢無力繳納之際，私自組成新神明會並擔任管理人，隨後
      即對使用系爭土地之真正會員即上訴人等人興訟。依據彰
      化縣政府89年11月17日公告，可知被上訴人明知上訴人均
      係會員且居住在系爭土地上，竟故意不為通知，致未能列
      名於會員名冊上，另行私自製作會員名冊公告，由該會員
      名冊資料顯示，其會員住址，均與系爭土地無關。
  (七)、被上訴人神明會自創立以來並無會員名冊，其會員資格，
      係以居住該區域並輪流奉祀者為限，惟依彰化縣政府公告
      之會員名冊資料顯示，該會員非居住於該區域，亦未曾沿
      例輪流奉祀三官大帝，非真正信徒或會員。
  (八)、董惠寬、董來旺於86年1月5日仍繼續交付使用系爭土地之
      地價稅予被上訴人管理人廖銀漢，並開立收據乙紙（見原
      審卷139頁被證7）。由此可知，被上訴人至86年間之管理
      人仍為廖銀漢，上訴人以繳納地價稅充當使用系爭土地之
      租金，並履行祭祀三官大帝之義務。
  (九)、訴外人李世宗於他訴訟即原審91年度訴第632號請求確認
      陳勝森管理權不存在事件，於91年7月19日到庭證稱：其
      父曾向廖銀漢及董惠寬承租部分系爭土地，租金是每年辦
      1次謝神戲，要繳土地之稅金給廖銀漢，其代收後再繳交
      稅捐處等語（見原審卷142、143頁被證9）。由此，可知
      上訴人非以耕權人身分占有系爭土地，而是以承租人之
      法律關係占有系爭土地。另參酌地價稅繳納收據，足證被
      告使用系爭土地，確有支付對價，並非無權占有。
  (十)、諸如地價稅繳款書、稅捐處81年3月23日囑託禁止處分不
      動產登記書、稅捐處84年滯納案件移送書、84年地價稅課
      稅明細表、彰化縣土地稅數字異動清單、銷號狀況查詢畫
      面、85年度地價稅繳款書、法院執行命令、財務執行通知
      書、彰化市公所抵繳年度地價稅函等，均顯示被上訴人神
      明會管理人確為廖銀漢（附於原審91年度訴字第632號請
      求確認陳勝森管理權不存在事件卷）。
  (十一)、被上訴人神明會歷經數十年來從未間斷，每年均有祭祀或
      酬神活動，全體會員及信徒均知主事者為廖木或廖銀漢。
      會員亦知被上訴人有土地要繳稅，尚知接任廖木之管理人
      為廖銀漢，負責繳稅者亦為廖銀漢。
  (十二)、被上訴人神明會無固定組織型態，既無選舉會員大會，亦
      無選任管理人，其管理人最早採指派方式產生，後由鄭阿
      鼠及廖木共同擔任。光復後僅剩廖木為管理人，嗣經全體
      會員同意由廖銀漢為管理人。
  (十三)、廖銀漢為被上訴人管理人，係依被上訴人神明會歷史沿習
      而來，即神明會本身制度及做法，應優先確認及適用，不
      應逕自改依臺灣地區一般習慣做法。
  (十四)、董來旺所有系爭房屋部分於其死後，目前僅由其配偶即上
      訴人董陳錦霞占有使用，其子女即上訴人董瓊雅、董亭蘭
      、董穎等人並未占用，被上訴人將渠等同列被告，尚非正
      確。又被上訴人主張以占用面積，及依土地法規定上限即
      申報地價年息百分之10，核算不當得利，顯屬過高。另以
      年息百分之10計算月租金數額，亦屬違誤，顯不合理。
  (十五)、從而，被上訴人訴請上訴人拆屋還地、返還不當得利及侵
      權行為損害賠償，即無依據。爰答辯聲明請求駁回被上訴
      人之訴及其假執行之聲請，並陳明如受不利之判決，願供
      擔保請准免為假執行等語。
  (十六)、原審判決上訴人如數給付被上訴人，並准為假執行之聲請
      ，自有未合。上訴聲明如上述。
  (十七)、於本院補充辯稱：
    1.關於陳勝森是否為被上訴人神明會合法之法定代理人之爭
      點：上訴人等抗辯：被上訴人無訴訟能力，且未經合法代
      理，應以裁定駁回其訴：
      (1)按「臺灣之神明會，乃係多數特定人（信徒或稱會員）
        集資購置財產所組成，以祭祀特定神明為主要目的之非
        法人團體。依民事訴訟法第40條第3項規定，其設有代
        表人或管理人者，雖有當事人能力，得於民事訴訟程序
        上，以自己之名義起訴或被訴，然神明會（非法人團體
        ）於實體上既無權利能力（見本院67年台上字第865號
        、68年台抗字第82號等判例），即不能謂為有訴訟能力
        。苟其於起訴或被訴時，未由法定代理人合法代理，其
        訴訟成立之法定要件自難認為無所欠缺。而此項要件之
        是否具備，原不待當事人之有無提出責問，法院均應依
        職權先為調查之。經調查結果，倘認其不備此項要件，
        除其情形可以補正並經補正者外，依同法第249條第1項
        前段規定，法院應以裁定駁回其訴。」；「具非法人團
        體性質之台灣神明會，如設有代表人或管理人者，在訴
        訟法上固應認其有當事人能力，惟其代表人或管理人是
        否經依規約或習慣推舉選任，攸關該神明會法定代理權
        有無欠缺，法院於此不問其訴訟進行至如何之程度，自
        應依職權詳為調查審認。」（見最高法院87年度台抗字
        第131號、89年度台上字第1079號裁判意旨）（見本院
        卷165、166頁上證1）。
      (2)上開彰化縣政府89年11月17日公告之公告事項第三項明
        載：「異議期限屆滿後，無人異議或異議人於接到申復
        意見之翌日起二個月內，逾期未向本府提出法院受理訴
        訟之證明書，則由本府核發給會員證明書（上開證明書
        無確定私權之效力），倘日後有任何糾紛，係屬私權範
        圍，應由利害關係人訴請法院判決，本府概不負責。」
        （見本院卷167頁上證2）。彰化縣政府上開公告內容顯
        係依當時內政部所公布之「祭祀公業土地清理要點」第
        8條之規定記載，除無確定私權（會員資格）之效力外
        ，上開祭祀公業土地清理要點，並無「神明會」得準用
        之規定，內政部71年9月16日台內民字第107872號函明
        示：「對權利主體認定不易之土地，如其土地登記簿謄
        本所有權人記載福德爺、媽祖會、文林社無管理人姓名
        與祭祀公業字樣者，若立具切結書並願以祭祀公業案件
        辦理時，可准其公告，惟在公告之前，需瞭解其是否具
        有成為祭祀公業之事實，否則，仍不宜以上述方式處理
        為妥。」，79年6月19日並以（79）台內民字第800794
        號函再次重申此旨（見本院卷168頁上證3）。兩造於原
        審即不爭執被上訴人為「神明會」組織，顯不得以「祭
        祀公業土地清理要點」之規定公告徵求異議，陳勝森等
        人於民國89年當時向彰化縣政府所提出之申請，顯非適
        法。
      (3)97年7月1日施行之「地籍清理條例」，對於神明名義登
        記土地之清理訂有專章，其中第19條第1項即明定：「
        神明會土地，應由神明會管理人或三分之一以上會員或
        信徒推舉之代表一人，於申報期間內檢附下列文件，向
        土地所在地之直轄市或縣（市）主管機關申報：一、申
        報書。二、神明會沿革及原始規約。無原始規約者，得
        以該神明會成立時組織成員或出資證明代替。……」（
        見本院卷169頁上證4）。與「祭祀公業土地清理要點」
        或「祭祀公業條例」關於申報時所應檢附之資料，最大
        之區別即為後二者均雖規定應檢附「原始規約」，但無
        原始規約者即免附，並無需以其他證明代替。陳勝森等
        人於民國89年間之申報，既無確定私權之效力，上訴人
        否認陳勝森及廖清圳、鄭榮森、吳劉金、許來好、吳
        正義、黃進益、李茂森等人為「祠廟三官大帝神明會」
        之會員，被上訴人自應提出「神明會成立時組織成員或
        出資證明」，以證會員資格之存在，否則即不足認嗣後
        關於管理人之選任為適法，陳勝森有權代理被上訴人為
        訴訟行為。
      (4)由系爭坐落彰化市○○段南郭小段第347地號土地日據
        時期「土地臺帳」、土地登記簿謄本及總登記申報書等
        資料之記載可知，系爭土地於日據時期即登記為「三官
        大帝」所有，管理人原為羅在，明治43年11月19日（民
        國前2年）再變更為羅傳，大正6年4月20日（民國6年）
        再變更為鄭阿鼠與廖木。是羅在、羅傳、鄭阿鼠及廖木
        固可認係神明會之原始會員，其繼承人廖清圳、鄭榮森
        依神明會會份繼承之原則，仍可認係神明會之會員。然
        吳劉金、許來好、吳正義、黃進益、李茂森及陳勝森
        等人主張係「祠廟三官大帝神明會」會員，無非以一紙
        「土地管理人選任同意書」（見原審卷102頁，同旨見
        本院卷170、171頁上證5）為據，主張其先人劉傳、劉
        炳南、吳樹、羅和、羅獅、黃頭、李清、陳豆粒等於
        日據時期均為神明會之會員。但該紙選任同意書，性質
        僅為私文書，上訴人否認其形式及內容之真正，應由被
        上訴人自行舉證證明，且由下數點可知，該紙同意書根
        本即係近年偽造，不足採為證據：
        上訴人輾轉獲得一紙記載內容與被上訴人所提出之同
          意書完全相同之同意書影本，其上同貼有印花，第二
          頁上方並有「一字刪除」之記載，第二頁「土地表示
          」項下第三筆土地面積之單位則同將「毛」更改為「
          厘」、將「糸」更改為「毛」。然二者相異之處，在
          於上訴人所持之同意書影本，不管為各「關係人」姓
          名下方，或上開更改處，或印花四週，均無蓋用印章
          之痕跡（見本院卷172、173頁上證6）。顯然上訴人
          所持有之同意書影本，乃尚未「加工」前之同意書影
          本，被上訴人所提出之同意書影本，則為已「加工」
          後之同意書影本，上證6之同意書應為上證5同意書尚
          未「蓋章」加工前所影印。民國6年即大正6年，並無
          將毛筆手寫文件以類似影印方式複製之技術，上訴人
          持有上證6同意書之影本，足證上證5之同意書並非作
          成於民國6年，而為近年方製作完成，否則不可能會
          在尚未「加工」完成之階段有影印複製本外流。僅此
          一端，即足證上證5之文書不可信。
        再以該紙同意書內容而論，作成於日本統治23年後之
          台灣，且性質為將持向登記機關充作登記原因證明之
          文件，全文竟以「漢文」而非以日文書寫，其真實性
          已堪疑。又神明會的會員稱為會腳、社友或爐下（見
          本院卷174、175頁上證7），與祭祀公業成員稱為「
          派下」不同，該紙同意書竟稱所立書之關係人為「派
          下關係人」，顯然有誤，若非出於偽造，而確為依據
          「當堂開會協議」所做，如何會有此等明顯錯誤？
        由被上訴人所提出之日據時期戶籍登記資料可知，「
          吳樹」原戶籍地址雖為「線東堡南門口庄土名南門口
          第417番地」，然早於明治45年（即大正1年、民國1
          年）6月20日遷入「臺中州彰化市彰化字東門145番地
          」與其子吳木燦同住，至死不曾遷址（見本院卷176
          、177頁上證8），如何會在近6年後、作成選任同意
          書時仍將戶籍地址誤載為上開第417番地？「陳豆粒
          」戶籍地址則先為「線東堡南門口庄土名南門口第41
          8番地」，後則改為第422番地（見本院卷178頁上證9
          ），然選任同意書上卻將其戶籍地址記載為第378番
          地，顯然有誤。「羅傳」戶籍地址於大正1年時則為
          「線東堡南門口庄土名南門口第419番地」，其後雖
          數度變更，但其從不曾於第378番地設籍（見本院卷1
          79頁上證10），選任同意書上卻將其址記載為第378
          番地，顯然有誤。凡此種種，顯然均係偽造時未查對
          正確資料所致，若為真正之文書，當不致發生此等明
          顯錯誤。
        上訴人復提出一紙「登記濟證」，圖證上開選任同意
          書曾於大正6年間經「台中地方法院彰化登記所」受
          理管理人變更登記後發給登記濟證（見本院卷180頁
          上證11）。惟查，日據時期由臺灣總都府公布於明治
          38年之「臺灣土地登記規則」第3條雖明定：「土地
          之登記，由管轄其土地之地方法院、分院（出張所）
          或登記所處理。」（見本院卷181、182頁上證12）。
          但日據大正時期現彰化縣境均屬臺中地方法院管轄範
          圍，臺中地方法院則於現彰化縣內設立「彰化出張所
          」、「北斗出張所」及「員林出張所」，以辦理土地
          登記業務（見本院卷184至191頁上證13），並未於彰
          化出張所外另設「彰化登記所」。上證11之登記濟證
          機關關防卻記載為「台中地方法院彰化登記所」，顯
          然有誤。況日據時期之登記濟證用紙格式，在明治41
          年時所用之格式固與上證11之格式相同，但自明治42
          年起已改用不同之格式（見本院卷192至201頁上證14
          ），上證11仍為舊格式，亦顯然有誤。是上證11之「
          登記濟證」，應同屬出於偽造之文書。
      (5)綜上所陳，由被上訴人所提之事證，顯不足證除廖清圳
        、鄭榮森外之人為神明會之會員，而神明會顯然不可能
        除廖木、鄭阿鼠外別無其他原始會員存在，廖清圳、鄭
        榮森與吳劉金、許來好、吳正義、黃進益、李茂森及
        陳勝森等人所召集之會員大會，並非適法之會員大會，
        會中所為管理人之推舉，同非適法有效。陳勝森既非適
        法之管理人，自無權代理被上訴人提起本件訴訟，被上
        訴人於原審之訴，應以裁定駁回。
    2.關於系爭2份耕契約（影本；見原審卷119至125頁）是
      否真正及得否依此認系爭土地登記簿謄本上所載之耕
      權（或耕契約）已消滅之爭點：
      上訴人否認被上訴人所提出系爭2紙欲證明董崧嶽已拋棄
      或轉讓「耕權」之耕契約之形式及內容真正，被上訴
      人就文書之真正，應自負舉證之責。況果董崧嶽確實拋棄
      或轉讓耕權，其時神明會之管理人廖木仍健在，何以竟
      不要求董崧嶽塗銷登記？又何以不要求董崧嶽返還占用之
      土地？況系爭2份不同耕契約分別記載董崧嶽已將耕
      權拋棄，並分別轉讓翁東格、林純厚究何真何偽，已然令
      人費解？況「耕」原即為相當古老之用語，在日據時期
      早於大正12年即以敕令改稱為「地上權」、「永小作權」
      或「租賃（賃借）權」（見本院卷202、203頁上證15）；
      光復後因民法、土地登記規則、耕地三七五減租條例之施
      行，更早已不復使用，均改稱「地上權」、「永佃權」或
      「租賃權」，民國39年甚至民國42年間，廖木與他人就系
      爭土地訂約，何有可能仍使用「耕」用語？益見其內容
      並非真實。原判決僅以內容之記載即認文書為真正，尚嫌
      速斷。
    3.關於上訴人等對系爭土地之占有是否為無權占有之爭點：
      (1)董崧嶽對系爭土地原有之「耕權」是否包含「地基
        」關係：
        原判決固認：「董崧嶽於日據時期與原告神明會確曾
          簽定耕契約，惟其權利性質屬於耕權，而非地基
          權，即僅約定供耕作使用，不得建屋使用；且依當時
          臺灣民間習慣，固具有物權效力，惟自臺灣光復後雖
          經續約，因違反物權法定主義，故不具物權效力」（
          見原判決14頁）。
        惟同由原判決第12頁中所引日據時期臺灣總督府判官
          柿齒松平所著祭祀公業與臺灣特殊法律之研究中譯本
          239至252頁所述之「事實」：「甲於大正五年（一九
          一九年），因建築家屋之目的，和乙約定無期限租借
          乙所有之建築地及原野各一筆，亦即共有二筆，取得
          舊慣上的地基權。但，當時並沒有地基權的登記方法
          ，所以，甲和乙依臺灣土地登記規則，經由無期限的
          耕權設定登記之今日。」（見本院卷295頁上證17
          ；第239頁）可知地基權在日據時期並無登記方法，
          當事人改以耕權登記之例，所在多有，尚不得以登
          記名稱為耕權，即認土地上之地基權不存在。柿齒
          松平於同上書第244頁中（即本院卷298頁）固不認是
          時臺灣土地登記規則中所稱之耕權包含地基權在內
          ，但於「註」中亦認為：「事實上，於民法施行前，
          以工廠或家屋而登記為臺灣土地登記規則之耕權者
          甚多。」
        由本院卷214、215頁上證16之建物登記簿謄本可知，
          董崧嶽顯然在系爭土地上於日據時期即建有合法建物
          並經登記，否則如何於總登記時轉載？董崧嶽原建於
          系爭土地上之建物，既為合法建物，當然係經土地所
          有權人同意方得建造。足見，系爭土地雖僅有耕權
          之登記，但事實上土地使用關係尚包括當時無法登記
          之地基權。是原判決認上訴人等之被繼承人董崧嶽使
          用系爭土地建屋並無地基權（以擁有建築物為目的之
          土地貸借）存在，並非正確；應認董崧嶽使用系爭土
          地，部分係基於養殖水產為目的之耕權，部分則係
          基於建築房屋為目的之地基權關係。
      (2)董崧嶽對系爭土地原有之耕權或地基權，是否已因約
        定使用期間屆滿而當然消滅：
        依原審卷附系爭土地登記簿謄本所示（原審卷133至
          135頁），董崧嶽對系爭土地原有「耕權」存在，
          此為兩造所不爭執。被上訴人雖主張該登記之「耕
          權」存續期間僅有五年，應於民國1年即歸消滅云云
          。惟查：根據臺灣省文獻委員會編印，陳金田譯，日
          據時期「臨時臺灣舊慣調查會第一部調查第三回報告
          書臺灣私法第一卷」（下稱臺灣私法）所載：「『
          』是不移轉業主權（所有權），而在某種範圍內使用
          收益的關係。臺人認為一切不動產的貸借均屬同一法
          律關係，甚少在其間設區別，因而以權的名稱包括
          一切土地貸借。然而所謂關係的性質亦依貸借目的
          有所不同，分為三種…：(一)、佃：即目的在耕作或
          畜牧等有關農業土地的貸借，依貸借期間長短及權利
          性質得再分為佃及永佃，而佃具有債權性質，永佃具
          有物權性質。(二)、地基：…(三)、地…臺灣土地登
          記規則（日據時期）認定「耕權」的名稱，其施行
          細則解釋此語為限於目的在農業的土地貸借，即限於
          佃，而不包括以建造房屋為目的的地基及地。
          …臺灣土地登記規則對「佃」附以『耕權』之名，
          但耕不適合稱目的在栽種竹木的山地、埔地佃關係
          ，及目的在養魚、製鹽的魚塭、鹽埕佃關係，所以本
          文使用『佃』之語。」（見本院卷303頁上證18；
          第310頁）；「佃權除因土地滅失、官沒或拋棄消滅
          之外，亦因左列原因消滅：(一)約定佃耕期間時因佃耕
          期滿消滅，佃人要交還土地及其附屬物，業主要退還
          磧地銀。亦有繼續維持佃關係之例，此種情形可視為
          以同一條件默示重新約定不定期間的佃關係。」（見
          本院卷304頁上證18；第321頁）。
        上訴人等固否認原審卷附系爭2份耕契約（影本；
          原審卷119至125頁）之真正，然被上訴人以系爭2份
          耕契約所擬證董崧嶽已拋棄對系爭土地耕權之前
          提事實，顯然為在此期日之前董崧嶽對系爭土地耕
          權確實存在。準此，被上訴人與董崧嶽間就系爭土地
          之耕關係，顯於原約定期間屆滿後繼續維持，應視
          為以同一條件不定期限繼續耕關係。被上訴人主張
          原耕權已因登記期間屆滿而當然消滅，顯然與事實
          及規範兩不相符。
      (3)光復後董崧嶽繼續使用系爭土地之權源為何：
        由上證15可知，日據時期台灣總督府於大正11年（民
          國11年）9月公布「關於民事之法律施行於台灣之件
          」，將日本民法、民法施行法、不動產登記法以及其
          附屬法律自大正12年1月1日起，施行於台灣，並廢止
          「台灣不動產登記規則」及「台灣土地登記規則」。
          而為配合民法、不動產登記法之實施，台灣總督府並
          於同日公布「關於施行於台灣法律之特例」（敕令第
          407號），明定：地基權適用地上權之規定，存續期
          間不滿20年之耕權、永佃權及其他佃權適用租賃（
          賃借）權之規定。
        董崧嶽對系爭土地之耕權，既為存續期間不定，依
          上開規定，其性質即非物權，而為屬於債之關係之租
          賃權。此土地租賃契約於民國34年後仍存續，其相關
          權利義務關係即應依是時我國民法之規定。系爭土地
          之租賃契約為不定期之租賃契約，且除部分建屋外，
          其餘部分為養殖用地，前者依是時土地法第103條之
          規定，屬租用建築房屋之基地，並不得任意收回；後
          者依是時土地法第106條之規定為耕地，屬耕地三七
          五減租條例第1條所定耕地之租佃（見本院卷306至3
          11頁上證19土地法及耕地三七五減租條例修正前條文
          1件）。最高法院81年度台上字第287號判決意旨亦指
          出：「土地法第106條第2項規定，耕地包括漁、牧，
          則租用地目為『養』之土地從事魚類養殖，應屬耕地
          三七五減租條例第1條所定耕地之租佃，則依耕地三
          七五減租條例第26條第一項規定，於起訴前應經當地
          耕地租佃委員會調解、調處，其起訴方屬合法。乃上
          訴人未經調解、調處，逕行提起本件訴訟，依同條第
          2項規定，自非合法。」。
        系爭土地系於民國54年2月1日因彰化市都市計畫之發
          布而變更地目為建地（見原審審卷133頁），依是時
          耕地三七五減租條例之規定，並無耕地「經依法編定
          或變更為非耕地使用時」得終止契約之規定；縱該條
          例民國72年12月23日修正後，耕地「經依法編定或變
          更為非耕地使用時」亦僅為契約終止之原因，並非契
          約當然因此消滅。被上訴人迄今不曾對上訴人合法行
          使終止權，上訴人等基於繼承及耕地租賃之法律關係
          ，當然為有權使用系爭土地，被上訴人主張上訴人等
          為無權占用土地，並無理由。
丙、不爭執事項：
一、被上訴人屬於神明會性質，於日據時期由一定會員組成，名
    下有數筆土地，先後由羅在、羅傳、鄭阿鼠及廖木等人擔任
    管理人，其中廖木與鄭阿鼠於同一時期共同擔任管理人，臺
    灣光復後續由廖木擔任管理人。
二、被上訴人神明會並無書面章程及規約，亦未興建實體廟宇。
三、坐落彰化市線東堡南門口庄土名南門口（即彰化市○○段南
    郭小段）343、345、347（系爭土地）、347之2、347之4、4
    29、429之1等地號土地，均為被上訴人所有（見原審卷162
    頁）。
四、系爭房屋坐落在系爭土地上，坐南朝北，詳細編號、構造、
    層次、面積如原判決附圖所示，為上訴人董惠寬及其餘上訴
    人四人等之被繼承人董來旺二人所出資興建，董來旺部分由
    其繼承人即上訴人董穎、董陳錦霞、董瓊雅、董亭蘭繼承，
    前半部隔成2間，東邊部分係上訴人董惠寬使用，西邊客廳
    由上訴人董陳錦霞使用，後半部（含廁所）及2樓相通。
五、系爭房屋原始稅籍由董崧嶽設籍起課，於70年11月17日因繼
    承變更納稅義務人為董惠寬及董來旺等2人，應有部分各2分
    之1；董來旺應有部分2分之1於93年6月21日因繼承變更納稅
    義務人為董瓊雅、董亭蘭、董穎及董陳錦霞等4人，應有部
    分各8分之1（見原審卷72、73頁）。
六、董崧嶽對系爭土地於日據時期之民國前5年11月4日至民國1
    年11月3日原有「耕權」存在（見原審卷135頁被證6、原
    審卷171至177頁，同旨見本院卷265至267頁被上證5，同旨
    見本院卷85至88頁上證6光復後系爭土地之謄本）。
七、上訴人等現於系爭土地上非以耕作、畜牧及其他農業為目的
    加以使用，而是在系爭土地上建有門牌號碼為彰化縣彰化市
    ○○里○○路314巷5號之系爭房屋。
八、系爭房屋與上訴人等於99年2月24日所提民事準備書(一)狀檢
    附之上證八內所載建物（見本院卷93、94頁），已係不同之
    建物。
丁、爭執事項：
被上訴人請求上訴人等拆屋還地及返還不當得利，是否有理？
包括：
一、陳勝森是否為被上訴人神明會合法之法定代理人？
二、原審卷附系爭2份耕契約（影本；原審卷119至125頁）是
    否真正？得否依此認系爭土地登記簿謄本上所載之耕權（
    或耕契約）已消滅？
三、光復後系爭土地之謄本（見本院卷265至267頁被上證5，同
    旨見本院卷85至88頁上證6、原審卷135頁被證6）其上載有
    「姓名：董崧嶽、董松江；登記標的：耕權；存續期間：
    民國前五年拾壹月四日起五個年」等語，上訴人等以此主張
    有耕權及地基權，其中地基權在光復後轉為不定期之租賃
    法律關係，係屬有權占有，另外，董惠寬主張具有神明會會
    員身分而亦為有權占有，是否有理？
四、上訴人如為無權占有，被上訴人得請求相當於租金之損害金
    數額為多少？（包括董來旺死後，董瓊雅、董亭蘭、董穎等
    三人是否為占有使用人？）
戊、本院判斷：
一、陳勝森是否為被上訴人祠廟三官大帝之合法法定代理人？
  (一)、按「民事，法律所未規定者，依習慣，無習慣者，依法理
      。」民法第1條訂有明文。神明會為台灣社會存在已久之
      宗教團體，並非法律明文對於神明會規範，多依據習慣法
      ，此有法務部著作由法務通訊雜誌社93年7月第6版印行之
      『臺灣民事習慣調查報告』即調查報告可稽。又按「神明
      會既屬無權利能力之社團，關於管理人之任免，應類推適
      用民法關於社團法人董事之規定，由會員大會任免之…任
      免管理人，除章程或規約另有特別約定外，應類推適用民
      法第52條規定，以出席會員過半數決之」（見本院卷344
      頁被上證8之調查報告712頁）。再按「…會份大率由共同
      繼承人協議，歸其中一人繼承，原則上係由嫡長子孫繼承
      ；但不無例外。甚至兄份弟繼，神明會亦予承認。由於基
      本會份並無共同繼承之例，故不得以共同繼承之事由對抗
      神明會。因此神明會之會員人數恆定。」（見原審卷114
      頁調查報告718頁）。
  (二)、經查，本件被上訴人既無實體之廟宇存在，又無書面之章
      程及規約，此為兩造所不爭事項（見不爭執事項二），參
      酌上開調查報告710至712頁、718頁所述可知，神明會之
      會員死亡，其會員權之行使可按規約規定，如無規約或規
      約未約定，則依習慣由長子或其繼承人推定之代表人一人
      行使，並被上訴人管理人之選任，自應適用上述民事習慣
      ，由神明會會員推選之。次查，被上訴人前任管理人廖木
      死亡後，訴外人廖清圳於89年11月7日檢附祠廟三官大帝
      神明會會員名冊（會員：廖清圳、鄭榮森、吳劉金、許
      來好、吳正義、黃進益、李茂森、陳勝森等8人）、會員
      （信徒）系統表、不動產清冊、推舉書，向彰化縣政府申
      請公告，嗣經彰化縣政府於同年11月17日以89彰府民宗字
      第217828號，准將祠廟三官大帝會員名冊、不動產清冊、
      系統表等張貼公告，張貼於彰化市公所及其所轄成功里、
      福安里辦公處之公告牌，並刊登於89年11月20日、21日、
      22日台灣日報連續3天，公告2個月期滿無人異議，而由彰
      化縣政府於90年2月14日以90彰府民宗字第29699號函發給
      「三官大帝神明會會員名冊」，嗣由會員於90年2月25日
      選任陳勝森為管理人，彰化縣政府於90年3月5日以90彰府
      民宗字第39697號函同意備查，此有彰化縣政府公告、彰
      化縣政府函、彰化市公所函、彰化縣政府證明書、祠廟三
      官大帝神明會會員（信徒）名冊、祠廟三官大帝不動產清
      冊等資料（見原審卷21頁至29頁）可稽。
  (三)、再查，被上訴人於日據時代曾分別由羅在、羅傳、廖木及
      鄭阿鼠擔任管理人，其中廖木與鄭阿鼠係同一時期之管理
      人，此為兩造所不爭（見不爭執事項一）。且有被上訴人
      於原審提出土地管理人選任同意書（見原審卷102頁），
      依被上訴人所提出之土地管理人選任同意書正本，係以毛
      筆載明被上訴人派下關係人之全部名冊，開會選舉廖木、
      鄭阿鼠為管理人，該同意書載明於大正六年，所用語詞均
      屬日據時代，復貼有日本印花，慎重其事，顯非現代之物
      ，核屬可採。上訴人否認被上訴人提出之上開土地管理人
      選任同意書為真正，並以前詞置辯，自無可取。故被上訴
      人主張祠廟三官大帝之原始會員為羅在、廖木、鄭阿鼠、
      劉傳、劉炳南、吳樹、羅和、羅獅、黃頭、李清鐵及陳豆
      粒等11人足以採信；而廖清圳、鄭榮森、吳劉金、許來
      好、吳正義、黃進益、李茂森、陳勝森等8人確為原始會
      員廖木、鄭阿鼠、劉傳、劉炳南、羅和、吳樹、黃頭、李
      清、陳豆粒等嫡長子孫，此有本院依職權調閱之另案之本
      院98年度重上更(三)字第38號確認管理權捉存在事件(一)卷內
      所附繼承系統表（見該(一)卷73至165頁）可稽。再者90年2
      月25日被上訴人之會員確實有假彰化市○○路64號林儀餐
      廳開會選任管理人陳勝森乙情，此有該日會議記錄可稽（
      見本院卷362頁被上證9），復業據證人鄭榮森、黃進益、
      廖清圳、吳劉金、吳坤隆、許來好、許景中、林正義於
      另案本院93年度上字第67號確認管理權不存在等事件審理
      時證述無訛（見該案(一)卷165至177頁、207、208頁），並
      復為本院93年度上字第67號、96年度上更(一)字第33號、97
      年度上更(二)字第34號判決所認定，有上開3件判決影本乙
      份附卷可稽（見本院卷104至124頁），是陳勝森確經合法
      選任為被上訴人之管理人，被上訴人提起本件訴訟程序自
      屬合法。再者，被上訴人曾另案訴請訴外人李世宗等人拆
      屋還地，業經最高法院判決確定，而該案亦經最高法院認
      定陳勝森為被上訴人之合法管理人，此有另案之臺灣彰化
      地方法院93年度訴更字第1號、台灣高等法院臺中分院96
      年度重上字第64號及最高法院97年度台上字第2493號民事
      判決可按（見本院卷125至140頁），尤徵陳勝森為被上訴
      人之合法管理人，核屬可信。
  (四)、按神明會係以崇拜特定神明為主要目的，由特定多數人所
      組織之團體，神明會之股份雖不得自由處分，但得為繼承
      之標的。會份大率由共同繼承人協議，歸其中一人繼承，
      原則上係由嫡長子孫繼承，但不無例外，甚至兄份弟繼，
      神明會亦予承認，由於基本會份並無共同繼承之例，故不
      得以共同繼承之事由對抗神明會，因此，神明會之會員人
      數恆定（見上述調查報告第718頁）。次按神明會會員死
      亡後，會份權之行使可按規約之規定，如無規約或規約未
      規定者，依習慣由長子或其繼承人推定之代表人一人行使
      （見原審卷115頁內政部63年7月18日台內民字第592742號
      函）。準此，神明會會員中若有死亡者，依上述習慣，會
      員地位應由嫡長子孫繼承。經查：廖銀漢係三官大帝神明
      會會員廖木之三子，並非長子，自非當然繼承廖木之會員
      身分。是三官大帝神明會之原始會員之一廖木過世後，其
      會員之身分應由嫡長子廖火旺繼承，而廖火旺已於65年9
      月28日死亡，其會員身分應由廖火旺長子廖清圳繼承，而
      非廖銀漢。況且，廖銀漢於廖木死後是否經其他會員選任
      為管理人乙節，已不可考（見本院卷132至138頁本院96年
      度重上字第64號民事判決意旨）。而廖銀漢並非被上訴人
      管理人乙事，業經原審91年度訴字第632號民事判決確定
      在案（見本院卷363至369頁）。是以，上訴人辯稱廖銀漢
      始為原告合法之法定代理人云云，亦不足採，併予明。
  (五)、綜上所述，陳勝森既經合法選任為被上訴人之管理人，則
      陳勝森確為被上訴人祠廟三官大帝之合法法定代理人，從
      而，被上訴人提起本件訴訟程序自屬合法。上訴人辯稱：
      陳勝森非適法之管理人，自無權代理被上訴人提起本件訴
      訟，被上訴人於原審之訴，應依民事訴訟法第249條第1項
      前段裁定駁回云云，委無可採。
二、上訴人是否為被上訴人之會員？若為被上訴人之會員，是否
    即當然認定有權占有系爭土地？
  (一)、上訴人是否為被上訴人之會員？
    1.查上訴人主張：董乞食於日據時代即為被上訴人會員，以
      關係人名義占有使用系爭土地，並於土地登記資料載明，
      系爭土地登記權利人為董乞食（見原審卷53頁被證1）。
      另於光復後辦理土地總登記時，董崧嶽、董松江於系爭土
      地上設有耕權（見原審卷139頁被證7）。嗣於董崧嶽死
      後，其使用部分由上訴人董惠寬及董來旺繼受。董來旺死
      後，其應有部分則由上訴人董陳錦霞、董瓊雅、董亭蘭及
      董穎等人繼承（見原審卷60頁被證3）。從而，上訴人係
      承繼董乞食、董崧嶽之會員資格，並繼受其權利義務而繼
      續占有使用系爭土地，非無權占有，且系爭土地自日據時
      期迄今，均由上訴人先人及上訴人使用，並無交付他人使
      用云云。惟被上訴人堅詞否認上訴人等為被上訴人之會員
      ，並否認上訴人等於原審98年9月9日所提民事答辯(一)狀所
      附原審卷53頁被證1之形式上真正及實質上之真正，而上
      訴人等迄今亦未提出原審卷53頁被證1原本以實其說，從
      而，上訴人主張其等係承繼董乞食、董崧嶽之會員資格，
      其等係被上訴人之會員云云，自無可採。
    2.上訴人又主張：【被上訴人所有土地賦稅，自光復以來即
      由各分管使用人繳納，且於彰化縣稅捐稽徵處地價稅繳款
      書上載明，系爭土地納稅義務人為『祠廟三官大帝管理人
      ：董崧嶽』、『祠廟三官大帝：董惠寬』、『祠廟三官大
      帝：董來旺』（見原審卷54至59頁被證2）。由此，足證
      上訴人確為被上訴人神明會會員，上訴人占有使用系爭土
      地，為有償占有，並非無權占有】云云；惟為被上訴人所
      否認，並陳稱：系爭土地未曾有分管土地使用之情形，且
      上訴人等於原審所提出之繳納地價稅之繳款書（非租金繳
      付證明）並不足以證明上訴人為被上訴人神明會會員，及
      係有權占有等語。本院查，上訴人迄未證明系爭土地曾有
      分管土地使用之情形；而地價稅之繳付，依據66年7月14
      日所公布之土地稅法第四條觀之（見原審卷113頁原證五
      ），本可由無權占用土地之人繳納，亦即無權占用土地之
      實際土地使用人，依土地稅法規定，亦為相關土地稅捐之
      法定納稅義務人之一，故縱然上訴人或其先祖曾有繳納稅
      捐之情形，亦不足以證明上訴人確為被上訴人神明會會員
      ，及上訴人占用系爭土地為有權占有。是上訴人此部分主
      張，亦無可採。
    3.至於上訴人所提廖銀漢所書收據（見原審卷139頁），惟
      查廖銀漢既非被上訴人管理人之事實，業經法院判決確定
      ，已如上述。則廖銀漢其所為一切行為自與被上訴人無關
      ，上訴人以該紙收據，資為有權占有之依據，自無足採。
    4.再者，上訴人援引訴外人李世宗於他訴訟即原審91年度訴
      字第632號廖銀漢請求確認陳勝森管理權不存在事件所為
      證詞「李世宗其父親曾向廖銀漢及董惠寬承租部分之347
      號之土地，租金是每年要辦一次謝神戲，要繳納土地之稅
      金給廖銀漢，廖銀漢代收後再繳交稅捐處」云云（見原審
      卷142、143頁被證9之原審91年度訴字第632號言詞辯論筆
      錄），惟查，李世宗亦無權占有系爭土地，業經原審93年
      度訴更字第1號、本院96年度重上字第64號、最高法院以9
      7年度台上字第2493號民事判決，判令李世宗應拆屋還地
      並給付不當得利確定在案（見本院卷125至140頁）。準此
      ，李世宗所為證詞，亦不足作為上訴人有權占有之證據。
  (二)、若為被上訴人之會員，是否即當然認定有權占有系爭土地
      ？
    1.依據兩造現所提出之文獻資料，無論日據時期或光復後之
      神明會，習慣法上並無神明會會員即可使用神明會名下土
      地之習慣，亦即縱使是神明會會員亦非即有權使用神明會
      之土地，合先明。
    2.上訴人等是否具會員資格，與是否有權占有系爭土地係屬
      二事，已如上述，又上訴人非被上訴人之會員，亦如上述
      。從而，上訴人主張上訴人具有被上訴人之會員身分，亦
      為有權占有云云，自無可採。
三、原審卷附系爭2份耕契約（影本；原審卷119至125頁）是
    否真正？得否依此認系爭土地登記簿謄本上所載之耕權（
    或耕契約）已消滅？
    上訴人主張依原審卷內所附之系爭2份耕契約（見原審卷1
    19頁至125頁）耕權並未消滅，其有權占有系爭土地，惟
    為被上訴人所堅詞否認，並以前詞置辯。茲分述如下：
  (一)、上訴人否認原審卷內所附系爭2份耕契約之真正，惟上
      訴人此項否認，是否可採？
    1.查原審卷內所附之系爭2份耕契約，乃是系爭2份耕契
      約中所載：『具立會人：廖銀漢』於與被上訴人另案確認
      管理權不存在訴訟事件中（原審91年度訴字第632號）所
      提出欲為有利於己之主張，則系爭2份耕契約既然是曾
      見證系爭2份耕契約簽立之立會人廖銀漢所提出，且迄
      今於另案確認管理權不存在訴訟事件中亦未否認系爭2份
      耕契約之真正，則被上訴人引用該案之證據而主張系爭
      2份耕契約確為真正，自可採信。
    2.又上訴人等於本件拆屋還地原審訴訟時，亦提出其中一份
      即訂立於39年5月21日之系爭耕契約（見原審卷140、14
      1頁）並為有利於己之主張，嗣上訴人改口否認系爭2份
      耕契約之真正，前後主張不一，不足採信。
    3.依據上訴人等原先自行提出而加以主張之卷附第一份耕
      契約影本（見原審卷140、141頁，同旨見原審卷119至122
      頁）載明：「本契約因舊契約者董崧嶽契約在案，然契約
      期限未滿，經已民國39年5月20日拋棄契約權並讓渡與前
      記翁東格，管理人認為失效，故再契約與翁東格，就以管
      理人稱為甲，耕人稱為乙，方議定耕契約件如左：
      一、耕位置及地址。彰化市線東堡南門口庄土名南門口
      第三四七番（即系爭土地）養魚池一所，壹分參厘四毫。
      …民國39年5月21日。具耕契約履行人翁東格（接蓋翁
      東格印文）。具現在三官大帝管理人廖木（接蓋廖木印文
      ）。具立會人董崧嶽（接蓋董崧嶽印文）。具立會人廖銀
      漢（接蓋廖銀漢印文）。」等內容以觀，核與卷附舊式土
      地登記謄本上確曾於系爭土地上載有『耕權』相符，並
      當時被上訴人管理人確為廖木，暨系爭土地分割前母地號
      面積為1,300平方公尺（1分3厘4毫）各節相符（見原審卷
      171至177頁）。足見卷附第一份耕契約（影本）尚非捏
      造，內容堪信為真實。又卷附第二份耕契約影本（見原
      審卷123至125頁）載明：「本契約因舊契約者董崧嶽契約
      在案，然契約期限未滿，已於民國39年5月20日拋棄契約
      權並讓渡與前記林純厚，管理人認為失效，故再契約與林
      純厚，就以管理人稱為甲，耕人稱為乙，方議定耕
      契約件如左：一、耕位置及地址。彰化市線東堡南門口
      庄土名南門口第三四七番（指系爭土地）養魚池一所，壹
      分參厘四毫。…民國42年9月1日。具耕契約履行人林純
      厚（接蓋林純厚印文）。具現在三官大帝管理人廖木（接
      蓋廖木印文）。具立會人廖銀漢（接蓋廖銀漢印文）。」
      等內容，經核與上訴人等所提出之卷附第一份耕契約（
      影本）上廖木及廖銀漢之印文（見原審卷140、141頁），
      完全相符，益徵卷附第二份耕契約（影本）並非虛妄，
      其內容亦堪信為真實。
    4.綜上，上訴人否認原審卷內所附系爭2份耕契約之真正
      ，並無可採。
  (二)、依據原審卷內所附系爭2份耕契約，是否足以證明上訴
      人等對系爭土地業已無耕權之存在？茲分述如下：
    1.查，簽立於39年5月21日之系爭第一份耕契約，其上業
      已載明：「本契約因舊契約者董崧嶽契約在案，雖然契約
      期限未滿經已民國三十九年五月二十日拋棄契約權並讓渡
      與前記翁東格管理人認為失效故再契約與翁東格就以管理
      人稱為甲，耕人稱為乙，方議定耕契約件如左：…
      」等語。另簽立於42年9月1日之系爭第二份耕契約，其
      上亦業已載明：「本契約因舊契約者董崧嶽契約在案，雖
      然契約期限未滿經已民國三十九年五月二十日拋棄契約權
      並讓渡與前記林純厚管理人認為失效故再契約與林純厚就
      以管理人稱為甲，耕人稱為乙，方議定耕契約件如
      左：…」等語。
    2.次查，不論依系爭2份耕契約之任何一份，均足以證明
      上訴人等之先人董崧嶽縱然原先係因耕權而有權占用系
      爭土地，但董崧嶽已轉移（或拋棄）其權利，故上訴人等
      所抗辯承繼原先先人董崧嶽於系爭土地上之耕權，因此
      有權占用系爭土地云云，委無足採。
四、光復後系爭土地之謄本（見原審卷135頁被證6、同旨見本院
    卷265至267頁被上證5，同旨見本院卷85至88頁上證6光復後
    系爭土地之謄本）。其上載有『姓名：董崧嶽、董松江；登
    記標的：耕權；存續期間：民國前五年拾壹月四日起五個
    年』等語，為兩造所不爭（見不爭執事項六），上訴人等以
    此主張有權占有，是否有理由？分述如下：
  (一)、查，日本據台前之清朝時期，有關台灣土地物權之設定、
      移轉及變更，係依民間習慣，僅憑當事人之意思表示一致
      即生效力，無庸為任何公示方法。當時民間習慣公認之土
      地權利包括業主權、地役權、權、典權、胎權，其中
      權中包含「耕權」及「地基權」（詳見本院卷243、244
      頁被上證4之89至90頁，及本院卷277、278頁被上證六之1
      39至140頁）。又(2)明治33年（西元1900年）律令第二號
      （自同年1月21日施行）規定：「土地借貸之期間，賃貸
      借（即租賃）部分不得超過二十年，其他者不得超過一百
      年；如所定期間長於前項期間時，縮短為前項期間。」（
      見本院卷246頁被上證4第92頁及本院卷279頁被上證6第14
      3頁），因此，此後設定耕權期間不得超過二十年。
  (二)、再查，明治38年（西元1905年）5月25日，台灣總督府以
      律令第三號公布台灣土地登記規則，自同年7月1日開始施
      行。依台灣土地登記規則規定，應登記於土地台帳之土地
      權利包括業主權、典權、胎權、耕權，該等權利之設定
      、移轉、變更、處分之限制或消滅，非經登記不生效力。
      （見本院卷247頁被上證4第93頁，及本院卷279頁被上證
      6第143頁），故於明治38年（西元1905年）7月1日所施行
      之台灣土地登記規則，則當事人間設定耕權非經登記不
      生效力，因此可知民國前五年（即明治40年），董崧嶽、
      董松江乃在系爭土地上設有五年存續期間之耕權。縱依
      據光復後系爭土地之謄本，僅能夠認定董崧嶽、董松江於
      系爭土地上設定之耕權，係約定有五年存續期間（即民
      國前五年拾壹月四日起五個年），而非日本據台前之清朝
      時期或日本據台之初常見之永久性耕權，因此存續期間
      屆滿後，且遍查兩造現已提出之文書，並無新的耕權登
      記資料，足證董崧嶽對系爭土地早於民國一年拾壹月三日
      已無耕權存在。
  (三)、上訴人等之先人即董崧嶽於系爭土地上所曾設定之耕權
      於所約定之五年存續期間（即民國前五年拾壹月四日起五
      個年）屆滿後消滅，已如上述，則嗣後日本大正12年（即
      民國12年）1月1日縱將日本民法於台灣施行，而相關規定
      中並無將原先已不存在之耕權逕行認定存在於當事人之
      間或逕行適用租賃之規定，是上訴人等辯稱：「系爭土地
      之耕權固為耕作權而非地基權，然因約定契約存續期間
      未逾20年，在日據時期之大正12年起即認此等耕權應適
      用關於租賃之規定，其屬有權占有」云云，委無可採。
五、光復後系爭土地之謄本（見本院卷265至267頁被上證5）其
    上載有『姓名：董崧嶽、董松江；登記標的：耕權；存續
    期間：民國前五年拾壹月四日起五個年』等語，上訴人等以
    此主張對系爭土地存有地基權，並且地基權在光復後轉為不
    定期之租賃法律關係為有權占有云云，是否可採？分述如下
    ：
  (一)、依據內政部所編印之「土地登記回顧」（見本院卷240至
      264頁被上證4）或被上訴人已提出之齒松平所著「台灣
      土地之物權設定、轉移的沿革及其過程中所產生的法律問
      題」一文（見本院卷276至279頁被上證6）均可知，權
      分為耕權（即於他人土地為以耕作、畜牧及其他農業為
      目的之土地租賃）及地基權（即於他人土地上為以建物之
      所有為目的之土地貸借（即租賃），故兩者（即耕權、
      地基權）確係不同之權利，上訴人等將兩種不同之權利內
      涵予以混淆主張，自非可採。
  (二)、日本據台時期，雖民間習慣上有所謂「地基權」之設定，
      但是否有此設定，仍必須依據當事人間之意思表示而成
      立，且通常以製作契字證明之，上訴人等迄未能提出證
      據證明有與上訴人訂立地基權之書面契約（即所謂契字）
      。查，被上訴人否認系爭土地曾與上訴人等或其先人有設
      定「地基權」之合意，上訴人等對地基權之合意應負舉證
      之責。惟上訴人並未舉證以實其說，自無可採。上訴人之
      系爭房屋現存於被上訴人所有之系爭土地上，但尚不得因
      而推論認定上訴人等或其先人與被上訴人間於系爭土地上
      存有所謂設定『地基權』之意思表示合意。
  (三)、日據時代至民國五十四年二月一日前，系爭土地之地目為
      『養地』並非『建地』，此有光復後系爭土地之登記謄本
      （見被上證5）足證，故系爭土地於前揭期間，於地目上
      既屬於『養地』，此與「地基權」是指以建物之所有為目
      的之土地借貸（租賃）或使用權並不相符，足證上訴人等
      主張：…明治43年建屋，…應該有地基權存在云云，尚屬
      無據，而不可採。
  (四)、上訴人等於本院審理中始另主張對於被上訴人所有之系爭
      土地存有「地基權」，並主張地基權在光復後轉為不定期
      之租賃法律關係為有權占有云云，上訴人等之此項抗辯，
      不足採信，再分述如下：
    1.上訴人董陳錦霞於99年4月14日所提民事上訴理由狀原先
      係主張：「…董崧嶽對系爭土地有『耕權』存在，自日
      據時期即認應屬『土地租賃』之法律關係，土地法施行後
      ，上訴人等基於繼承之法律關係，在被上訴人合法終止土
      地之不定期限租賃契約前，均為有權使用土地，並非無權
      占有。」、「查系爭土地之『耕權』固為耕作權而非地
      基權，然因約定契約存續期間未逾20年，在日據時期之大
      正12年起即認此等『耕權』應適用關於租賃之規定」云
      云（詳見前揭該書狀第6頁貳以下）。
    2.上訴人等前開主張後，嗣改稱對於系爭土地上存有「地基
      權」，並於光復後轉為不定期之租賃法律關係云云。查：
      (1)依據明治33年（西元1900年）律令第二號規定，此後設
        定「耕權」期間不得超過二十年，且明治38年（西元
        1905年）五月二十五日台灣總督府律令第三號公布台灣
        土地登記規則，亦規定當事人間設定耕權非經登記不
        生效力，因此可知，民國前五年（即明治40年），董崧
        嶽、董松江縱然於系爭土地上設有五年存續期間之耕
        權，則其等對系爭土地早於民國一年拾壹月三日已無
        耕權存在，已如上述。
      (2)上訴人等之先人即董崧嶽於系爭土地上所曾設定之耕
        權已於所約定之五年存續期間（即民國前五年拾壹月四
        日起五個年）屆滿後消滅，則嗣後日本大正12年（即民
        國12年）1月1日縱將日本民法於台灣施行，而相關規定
        中並無將原先已不存在之耕權逕行認定存在於當事人
        之間或逕行適用租賃之規定，是上訴人等前揭主張，自
        無可採。
      (3)綜上，上訴人等係因被上訴人提出過去民間習慣上存在
        之「耕權」，於明治三十八年（西元1905年）五月二
        十五日，台灣總督府以律令第三號公布台灣土地登記規
        則後，則「耕權」非經登記不生效力之有力相關文獻
        佐證後，上訴人始改稱於系爭土地上亦存有「地基權」
        且光復後轉成不定期租賃為有權占有云云，益證上訴人
        等所辯不足採信。
      (4)至於上訴人主張：【董崧嶽對系爭土地之耕權，既為
        存續期間不定，依上開規定，其性質即非物權，而為屬
        於債之關係之租賃權。此土地租賃契約於民國34年後仍
        存續，其相關權利義務關係即應依是時我國民法之規定
        。系爭土地之租賃契約為不定期之租賃契約，且除部分
        建屋外，其餘部分為養殖用地，前者依是時土地法第10
        3條之規定，屬租用建築房屋之基地，並不得任意收回
        ；後者依是時土地法第106條之規定為耕地，屬耕地三
        七五減租條例第1條所定耕地之租佃，則依耕地三七五
        減租條例第26條第1項規定，於起訴前應經當地耕地租
        佃委員會調解、調處，其起訴方屬合法。乃上訴人未經
        調解、調處，逕行提起本件訴訟，依同條第2項規定，
        自非合法。又系爭土地系於民國54年2月1日因彰化市都
        市計畫之發布而變更地目為建地（見原審審卷133頁）
        ，依是時耕地三七五減租條例之規定，並無耕地「經依
        法編定或變更為非耕地使用時」得終止契約之規定；縱
        該條例民國72年12月23日修正後，耕地「經依法編定或
        變更為非耕地使用時」亦僅為契約終止之原因，並非契
        約當然因此消滅。被上訴人迄今不曾對上訴人合法行使
        終止權，上訴人等基於繼承及耕地租賃之法律關係，當
        然為有權使用系爭土地，被上訴人主張上訴人等為無權
        占用土地，並無理由】云云。惟查，如上述，董崧嶽於
        系爭土地上所曾設定之耕權已於所約定之五年存續期
        間（即民國前五年拾壹月四日起五個年）屆滿後消滅，
        光復後亦無轉成不定期租賃之情形，為無權占有，已如
        上述，從而，被上訴人提起本件訴訟，自無依三七五減
        租條例第26條第1項規定，於起訴前應經當地耕地租佃
        委員會調解、調處之必要，其起訴自屬合法。被上訴人
        亦無對上訴人行使終止權之必要，上訴人此部分主張，
        亦無可取。
  (五)、按「所有人對於無權占有或侵奪其所有物者，得請求返還
      之。對於妨害其所有權者，得請求除去之。」，民法第7
      67條第1項前段、中段定有明文。次按以無權占有為原因
      ，請求返還所有物之訴，被告對原告就其物有所有權存在
      之事實無爭執，而僅以非無權占有為抗辯者，原告於被告
      無權占有之事實，無舉證責任。被告應就其取得占有，係
      有正當權源之事實證明之。如不能證明，則應認原告之請
      求為有理由（參照最高法院72年台上字第1552號民事判決
      要旨）。經查：上訴人資為有權占有之防禦方法，即上述
      耕權、地基權、並且地基權在光復後轉為不定期之租賃
      法律關係、租地建屋、代繳土地稅捐及上訴人為被上訴人
      告神明會會員之後裔子孫等抗辯，均為不可採，已如上述
      ，且未據上訴人舉證證明尚有其他有權占有之法律依據，
      依上開說明，被上訴人主張上訴人無權占有系爭土地，應
      負拆屋還地責任，於法有據，為有理由。又按「繼承人自
      繼承開始時，除本法另有規定外，承受被繼承人財產上之
      一切權利、義務。」，民法第1148條第1項前段定有明文
      。經查：上證八內所載建物（見本院卷93、94頁）原為董
      崧嶽所興建，而系爭房屋之現況與上證八內所載建物不同
      ，為兩造所不爭（見不爭執事項八）。上證八內所載建物
      於董崧嶽死後由上訴人董惠寬及董來旺繼承，應有部分各
      2分之1；系爭房屋坐落在系爭土地上，坐南朝北，詳細編
      號、構造、層次、面積如原判決附圖所示，為上訴人董惠
      寬及其餘上訴人四人等之被繼承人董來旺二人所出資興建
      ，董來旺部分由其繼承人即上訴人董穎、董陳錦霞、董瓊
      雅、董亭蘭繼承，前半部隔成2間，東邊部分係上訴人董
      惠寬使用，西邊客廳由上訴人董陳錦霞使用，後半部（含
      廁所）及2樓相通，亦為兩造所不爭（見不爭執事項四）
      ；董來旺死後所遺系爭房屋應有部分2分之1，則由上訴人
      董陳錦霞、董瓊雅、董亭蘭及董穎等4人繼承，應有部分
      各8分之1，亦為兩造所不爭。另依據彰化縣地方稅務局於
      98年9月17日以彰稅房字第0989941923號函覆略稱：「系
      爭房屋原始稅籍由董崧嶽設籍起課，70年11月17日因繼承
      變更納稅義務人為董惠寬及董來旺等2人，各持分2分之1
      ；董來旺持分2分之1部分，於93年6月21日因繼承變更納
      稅義務人為董瓊雅、董亭蘭、董穎及董陳錦霞等4人，各
      持分8分之1。」等語（見原審卷72、73頁）。益見上訴人
      董陳錦霞、董瓊雅、董亭蘭及董穎等4人與董惠寬等人同
      為董崧嶽之繼承人或再轉繼承人，自應承受董崧嶽財產上
      之一切權利、義務。茲因董崧嶽於39年5月20日已拋棄系
      爭土地之耕權，自斯時起已無權占有系爭土地，且上訴
      人既因繼承而取得系爭房屋，亦因繼承而擔負拆還系爭房
      地及其他附隨義務無訛。至於上訴人董瓊雅、董亭蘭、董
      穎等人雖否認設籍居住系爭房屋，惟是否設籍居住系爭房
      屋，均無礙於被上訴人拆屋還地及其他履行其他附隨義務
      之請求權。從而，被上訴人本於民法第767條第1項所有權
      之作用，請求上訴人拆屋還地，自屬有理由。質言之，上
      訴人應將系爭土地上如附圖所示編號H部分面積87平方公
      尺磚造第一層及鐵架浪板第二層建物、編號J部分面積5平
      方公尺磚造廁所一層建物、編號E部分面積15平方公尺及
      編號F部分面積18平方公尺鐵架浪板第二層建物拆除，並
      將該土地返還被上訴人；上訴人董陳錦霞、董瓊雅、董亭
      蘭及董穎應將系爭土地上如附圖所示編號E部分面積15平
      方公尺磚造第一層建物拆除，並將該土地返還被上訴人；
      上訴人董惠寬應將系爭土地上如附圖所示編號F部分面積
      18平方公尺磚造第一層建物拆除，並將該土地返還被上訴
      人，均為有理由。
  (六)、上訴人如為無權占有，被上訴人得請求相當於租金之損害
      金數額為多少？（包括董來旺死後，董瓊雅、董亭蘭、董
      穎等三人是否為占有使用人？）
    1.按「無法律上之原因而受利益，致他人受損害者，應返還
      其利益。」、「因故意或過失，不法侵害他人之權利者，
      負損害賠償責任。」、「數人共同不法侵害他人之權利者
      ，連帶負損害賠償責任」，民法第179條前段、第184條第
      1項前段、第185條第1項前段分別定有明文。次按「無權
      占有他人土地，可能獲得相當於租金之利益為社會通常之
      觀念」，「土地法第97條及實施都市平均地權條例第42條
      、第43條，關於房屋及基地計收租金之規定，於損害賠償
      事件雖非當然一體適用，然亦未嘗不可據為計算賠償之標
      準。」（最高法院61年台上字第1695號、49年台上字第12
      30號等判例要旨）。經查：上訴人無權占有被上訴人所有
      系爭土地，致受有相當於租金之利益，並使被上訴人無法
      利用受有損害，依上規定及說明，被上訴人自可請求上訴
      人給付依申報地價計算相當於租金之利益或損害賠償。爰
      審酌系爭土地位處彰化市鬧區，商業繁榮，及系爭土地每
      平方公尺公告現值高達85,429元，暨上訴人利用系爭土地
      之經濟價值及所受利益等，因認被上訴人依土地法規定之
      上限即申報地價年息百分之10，據以核算相當於租金之利
      益或損害賠償金額，尚無不當，上訴人辯稱：被上訴人依
      土地法規定上限即申報地價年息百分之10，核算不當得利
      ，顯屬過高。另以年息百分之10計算月租金數額，亦屬違
      誤云云，均無可採。爰分述如下：
      (1)上訴人共同無權占用部分：
        上訴人共同無權占用系爭土地上如附圖所示編號H、J
          部分面積合計92平方公尺，被上訴人得請求上訴人按
          月連帶給付相當於租金之利益或損害賠償金額為12,6
          17元（計算式：16,457×92×0.1÷12＝12,617，元
          以下四捨五入）。
        被上訴人得請求上訴人連帶給付自調解聲請狀繕本送
          達之翌日起回溯前5年，相當於租金之利益或損害賠
          償金額為757,020元（計算式：12,617×12×5＝757,
          020）。
      (2)上訴人董陳錦霞、董瓊雅、董亭蘭及董穎等4人共同無
        權占用部分：
        上訴人董陳錦霞等4人共同無權占用系爭土地上如附
          圖所示編號E部分面積15平方公尺，被上訴人得請求
          上訴人董陳錦霞等4人按月連帶給付相當於租金之利
          益或損害賠償金額為2,057元（計算式：16,457×15
          ×0.1÷12＝2,057，元以下四捨五入）。
        被上訴人得請求上訴人董陳錦霞等4人連帶給付自調
          解聲請狀繕本送達之翌日起回溯前5年，相當於租金
          之利益或損害賠償金額為123,420元（計算式：2,05
          7×12×5＝123,420）。
      (3)上訴人董惠寬單獨無權占用部分：
        上訴人董惠寬單獨無權占用系爭土地上如附圖編號F
          面積18平方公尺，被上訴人得請求上訴人董惠寬按月
          給付相當於租金之利益或損害賠償金額為2,469元（
          計算式：16,457×18×0.1÷12＝2,469，元以下四捨
          五入），被上訴人僅請求2,468元，即無不合。
        被上訴人得請求上訴人董惠寬自調解聲請狀繕本送達
          之翌日起回溯前5年，相當於租金之利益或損害賠償
          金額為148,080元（計算式：2,469×12×5＝148,080
          ）。
  (七)、綜上所述，被上訴人依民法第767條第1項前段、中段、第
      179條前段、第184條第1項前段、第185條第1項前段等規
      定，即本於所有人物上請求權、返還不當得利及侵權行為
      損害賠償等法律關係，請求判決如原判決主文第一至六項
      （按該一至六項之起算日均自起訴狀繕本送達最後一位上
      訴人董惠寬之翌日即98年9月8日起算）所示，均為有理由
      ，應予准許。原審判決上訴人應如數給付被上訴人，如原
      判決主文第一至六項所示，而為上訴人敗訴之判決，並無
      不合。上訴意旨仍執前詞指摘原判決此部分不當，聲明廢
      棄改判，為無理由，應予駁回。又兩造分別陳明願供擔保
      聲請准為或免為假執行之宣告，亦為有理由，爰分別酌定
      擔保金額分別准許之。原審分別依兩造陳明願供擔保聲請
      准為或免為假執行之宣告，分別酌定擔保金准許之，而諭
      知如原判決主文八至十三項所示，亦核無不合。上訴意旨
      亦執前詞指摘原判決此部分不當，聲明廢棄改判，為無理
      由，應予駁回。
  (八)、本件事證已臻明確，兩造其餘攻擊防禦方法及舉證，對本
      件判決結果不生影響，毋庸審酌之，併予敘明。
己、據上論結，本件上訴為無理由，依民事訴訟法第449條第1項
    、第463條、第385條第1項前段、第85條第2項，判決如主文
    。
中    華    民    國   100    年    6     月    15    日
                民事第一庭    審判長法  官  吳火川
                                    法  官  陳繼先
                                    法  官  胡景彬
以上正本係照原本作成。
上訴人得上訴。
如對本判決上訴，須於收受判決送達後20日內向本院提出上訴書
狀，其未表明上訴理由者，應於提出上訴後20日內向本院提出上
訴理由書（須按他造人數附具繕本）。
上訴時應提出委任律師為訴訟代理人之委任狀。具有民事訴訟法
第466條之1第1項但書或第2項之情形為訴訟代理人者，另應附具
律師及格證書及釋明委任人與受任人有該條項所定關係之釋明文
書影本。如委任律師提起上訴者，應一併繳納上訴審裁判費。
                                    書記官  劉建智
中    華    民    國   100    年    6     月    16    日
                                                      Ａ